```{=tex}
\include{interim/intro.tex}
```

```{=tex}
\include{interim/toc.tex}
```

```{=tex}
\include{interim/lof.tex}
```

```{=tex}
\include{interim/lot.tex}
```

```{=tex}
\include{interim/lol.tex}
```

```{=tex}
\include{interim/zkratky.tex}
```

```{=tex}
\include{uvod.tex}
```
```{r include=FALSE, echo=FALSE}
library(rlang)
library(ggplot2)
```

```{r include=FALSE}
library(rlang)

knitr::knit_hooks$set(source = function(x, options) {
  paste0(
    "\\begin{code}{", 
      options[["code-lang"]] %||% "R", 
    "}{", 
      options[["code-caption"]] %||% "NENÍ CAPTION", 
    "}{", 
      options[["code-label"]] %||% "NENÍ LABEL", 
    "}\n",
      paste0(x, collapse = "\n"),
    "\n\\end{code}\n"
  )
})
```

# Statistické metody

Krátký úvod do historie, bayes, inferenční
bayes (rozdělení) vs. inference (bod)
citace Karla

## Inference

proč to používáme, výběr vs. populace, reprezentativnost

### Problematika výběrových šetření

reprezentativnost, definice populace, čas sběru, organizace sběru...

## Frekventistická inference

Jak to funguje, jak to spoléhá na sampling distributions

### Testování hypotéz

hladina významnosti, úroveň spolehlivosti,
Testovací statistika, kritický obor, 1/2 stranný test
p-hodnota, interval spolehlivosti

### Metriky při testování hypotéz

Chyba I. a II. druhu, síla testu, velikost efektu

### Jednovýběrový odhad poměru s velkým vzorkem

použití, předpoklady, poměrový Z test, binomický test, síla testu, velikost efektu

### Jednovýběrový odhad poměru s malým vzorkem

Proč jsou důležité speciální metody, nějaké typy (wiki)

## Bayesovská inference

Odvození bayesova vzorce, popis likelihood/aprior/data, druhy aprior/posterior

# Monte Carlo generování

Halsing, Gibs, HMC

## Vyhodnocení generovaného rozdělení

korelace, ESS, monte carlo error...

### Vyhodocení hypotéz

Interval kredibility, ROPE, Bayesův faktor

### Odhad poměru

# Praktické odhady

## Balíčky pro frekventistickou inferenci

### Klasické test poměru

{{< include prakticka/base-r.qmd >}}


## Software pro bayesovskou statistiku

### Balíček R2WinBUGS

{{< include prakticka/r2winbugs.qmd >}}

### Balíček jags

aplikace, R implementace, výhody/nevýhody, používá gibse

### stan

aplikace, R implementace, výhody/nevýhody, používá hmc

## Simulace

jak budou simulace provedné, jak budou vyhodnocené, nastavení ROPE/alternativ.
pro odhad chyb

### Malý vzorek

Bayes vs. vybraný vzorec vs. binomic

### Velký vzorek

Bayes vs. vybraný vzorec vs. binomic

### Porovnání výsledků

Jak testy dopadly

```{=tex}
\include{interim/apendix.tex}
```
{{< include appendix_modely.qmd >}}