```{=tex}
%%% Intro
\pagestyle{empty}
\hypersetup{pageanchor=false}

\begin{center}
\Huge\sffamily
\VSE\\
\FIS

\vspace{\stretch{1}}

\includegraphics[width=.5\textwidth]{img/FIS_2_logo_2_rgb_CZ}

\vspace{\stretch{2}}

\bfseries\NazevPrace

\vspace{8mm}
\mdseries\TypPraceText

\vspace{8mm}
\large
\begin{tabular}{rl}
\StudijniProgramText: & \StudijniProgram \\
\ifthenelse{\equal{\Specializace}{}}{%
	% empty value
	}{
	\rule{0pt}{6mm}%
	\SpecializaceText: & \Specializace \\
}
\end{tabular}

\vspace{\stretch{8}}

\begin{tabular}{rl}
\AutorText: & \AutorPrace \\
\noalign{\vspace{2mm}}
\VedouciText: & \Vedouci \\
\ifthenelse{\equal{\Konzultant}{}}{%
	% empty value
	}{
	\rule{0pt}{6mm}%
	\KonzultantText: & \Konzultant \\
}
\end{tabular}

\vspace{8mm}
\Praha, \DatumOdevzdani
\end{center}


%%% Poděkování
\hypersetup{pageanchor=true}
\cleardoublepage
\pagestyle{plain}
\openright
\vspace*{\fill}
\section*{\PodekovaniText}
\noindent
\Podekovani
\vspace{1cm}


%%% Povinná informační strana práce
\openright
\section*{Abstrakt}
\noindent
\Abstrakt
\subsection*{Klíčová slova}
\noindent
\KlicovaSlova

\bigskip\bigskip\bigskip\bigskip\bigskip
\section*{Abstract}
\noindent
\AbstraktEN
\subsection*{Keywords}
\noindent
\KlicovaSlovaEN

\openright

%%% Obsah
\setcounter{tocdepth}{2}
\tableofcontents

%%% Seznam obrázků
\openright
\listoffigures

%%% Seznam tabulek
\clearpage
\listoftables

%%% Seznam kódu
\clearpage
\lstlistoflistings

%%% Zkratky
\chapter*{\SeznamZkratek}

\begin{multicols}{2}
\raggedright
\begin{description}
\item [BUGS] Bayesian inference Using Gibbs Sampling
\end{description}
\end{multicols}
```

```{r include=FALSE}
library(rlang)
library(ggplot2)
```

```{r include=FALSE}
# Hezký kód
knitr::knit_hooks$set(source = function(x, options) {
  if (!options$echo || !options$chunk.echo) {
    return(NULL)
  }

  paste0(
    "\\begin{code}{", 
      options[["code-lang"]] %||% "R", 
    "}{", 
      options[["code-caption"]] %||% "NENÍ CAPTION", 
    "}{", 
      options[["code-label"]] %||% "NENÍ LABEL", 
    "}\n",
      paste0(x, collapse = "\n"),
    "\n\\end{code}\n"
  )
})

# Hezké modely v appendixu
knitr::knit_hooks$set(chunk = function(x, options) {
  if ( !is.null(options[["model-caption"]]) ) {
    model <- paste0(
      "\\begin{model}{", 
        options[["model-lang"]] %||% "R", 
      "}{", 
        options[["model-caption"]], 
      "}{", 
        options[["model-label"]] %||% "NENÍ LABEL", 
      "}\n",
        paste0(x, collapse = "\n"),
      "\n\\end{model}\n"
  )
  } else {
    return(x)
  }
})
```

```{=tex}
\chapter*{Úvod}
\addcontentsline{toc}{chapter}{Úvod}
```
 
{{< include kapitoly/uvod.qmd >}}

# Statistické metody

Krátký úvod do historie, bayes, inferenční
bayes (rozdělení) vs. inference (bod)
citace Karla

## Inference

proč to používáme, výběr vs. populace, reprezentativnost

### Problematika výběrových šetření

reprezentativnost, definice populace, čas sběru, organizace sběru...

## Frekventistická inference

Jak to funguje, jak to spoléhá na sampling distributions

### Testování hypotéz

hladina významnosti, úroveň spolehlivosti,
Testovací statistika, kritický obor, 1/2 stranný test
p-hodnota, interval spolehlivosti

### Metriky při testování hypotéz

Chyba I. a II. druhu, síla testu, velikost efektu

### Jednovýběrový odhad poměru s velkým vzorkem

použití, předpoklady, poměrový Z test, binomický test, síla testu, velikost efektu

### Jednovýběrový odhad poměru s malým vzorkem

Proč jsou důležité speciální metody, nějaké typy (wiki)

## Bayesovská inference

Odvození bayesova vzorce, popis likelihood/aprior/data, druhy aprior/posterior

# Monte Carlo generování

Halsing, Gibs, HMC

## Vyhodnocení generovaného rozdělení

korelace, ESS, monte carlo error...

### Vyhodocení hypotéz

Interval kredibility, ROPE, Bayesův faktor

### Odhad poměru

# Praktické odhady

## Balíčky pro frekventistickou inferenci

### Klasické test poměru

{{< include kapitoly/prakticka/base-r.qmd >}}

## Software pro bayesovskou statistiku

### Software BUGS

{{< include kapitoly/prakticka/r2winbugs.qmd >}}

### Balíček JAGS

{{< include kapitoly/prakticka/rjags.qmd >}}

### stan

{{< include kapitoly/prakticka/stan.qmd >}}

## Simulace

jak budou simulace provedné, jak budou vyhodnocené, nastavení ROPE/alternativ.
pro odhad chyb

### Malý vzorek

Bayes vs. vybraný vzorec vs. binomic

### Velký vzorek

Bayes vs. vybraný vzorec vs. binomic

### Porovnání výsledků

Jak testy dopadly

```{=tex}
%%% Závěr
{
\pagestyle{plain}
\chapter*{Závěr}
\addcontentsline{toc}{chapter}{Závěr}
```
<!-- Takhle hloupě musí být závěr aby byla dodržena konvence -->
{{< include kapitoly/zaver.qmd >}}
```{=tex}
}

%%% Literatura
\printbibliography[keyword={literature},title={\bibnamex},heading={bibintoc}]
\printbibliography[keyword={package},title={\bibnamey},heading={bibintoc}]

%%% Přílohy
\part*{\Prilohy\thispagestyle{empty}}
\appendix
```

# Bayesovské modely

{{< include kapitoly/appendix_modely.qmd >}}