Pro binomický test nabízí jazyk R defaultní funkci binom.test, která je
použitá v kódu \ref{code-binom-test}.

```{r}
#| results: hide
#| echo: true
#| code-caption: Použití základní funkce binom.test
#| code-label: code-binom-test
s <- sum(simulovana_data)    # Pocet vyskytu udalosti
n <- length(simulovana_data) # Velikost vzorku
h0 <- 0.5                    # Hypotezovany pomer
binom.test(x = s, n = n, p = h0,
           alternative = "two.sided",
           conf.level = 0.95)
```

Na řádcích 1 -- 3 jsou definované proměnné, které jsou k výpočtu nutné.
Řádek 4 volá funkci binom.test a předává jí všechny nutné hodnoty. Pro určení
typu hypotézy (jednostranná, dvoustranná) slouží řádek 5 a hladina významonsti
je nastavená na řádku 6. Výpis \ref{code-binom-test-out} pak ukazuje konkrétní 
výstup funkce.

```{r}
#| echo: false
#| results: model
#| model-caption: Výstup funkce binom.test
#| model-label: code-binom-test-out
b <- binom.test(x = s, n = n, p = h0,
                alternative = "two.sided",
                conf.level = 0.95)
b
```

Statistický výstup začíná na řádku 5, kde jsou popsaná data a příslušná
p-hodnota. Řádek 6 definuje alternativní hypotézu $H_1$ a řádky 7 -- 8 popisují
interval spolehlivosti.