```{r }
#| echo: false

# Načtení simulací
results <- readRDS("./data/gens.rds")
betas <- readRDS("./data/betas.rds")

# Výpočet vah
bayes_weights <-
    results |> 
    count(n, p, k, name = "weight") |> 
    mutate(weight_rel = weight / sum(weight),
          .by = c(n, p)) |> 
    select(n, p, k, weight_rel)

# Připojení vah k bayesovským odhadům
betas_weights <-
    betas |> 
    left_join(bayes_weights, by = c("n", "k")) |> 
    select(n, k, p, EX, spodni, horni, weight_rel) |> 
    arrange(n, p, k)

# Výpočet finálních odhadů
bayes_res <-
    betas_weights |> 
    summarise(metoda = "Bayes",
              odhad = sum(EX * weight_rel),
              spodni = sum(spodni * weight_rel),
              horni = sum(horni * weight_rel),
              .by = c(n, p)) |> 
    arrange(n, p) 

# Agregace frekventistického odhadu
wils_res <- 
    results |> 
    group_by(n, p) |> 
    summarise(metoda = "Wilson",
              odhad = mean(odhad),
              spodni = mean(spodni),
              horni = mean(horni),
              .groups = "drop")
```

Frekventistické výsledky byly vygenerovány pomocí kódu \ref{code-sim-freq}, posteriorní 
rozdělení $\text{Beta}$ byla určena pomocí \ref{code-sim-bayes}. Jednotlivé
odhady lze pozorovat na obrázku [@fig-sim-estimates].

```{r }
#| label: fig-sim-estimates
#| fig-cap: Porovnání frekventistických a bayesovských odhadů
#| fig-align: center
#| fig-width: 10
#| fig-height: 8
bind_rows(
    wils_res,
    bayes_res
) |> 
    mutate(n = ifelse(metoda == "Wilson", n + 1/10, n - 1/10)) |>
    ggplot(aes(x = n)) +

    geom_rect(aes(xmin = -10, xmax = 40, ymin = p - 0.025, ymax = p + 0.025),
              color = "lightgrey") +

    geom_hline(aes(yintercept = p), linetype = 'dashed') +

    geom_point(aes(y = odhad, color = metoda)) +
    geom_errorbar(aes(ymin = spodni, ymax = horni, color = metoda)) +
    
    scale_y_continuous(breaks = seq(0, 1, by = 0.2)) +
    scale_x_continuous(breaks = c(1, seq(5, 30, by = 5))) +

    coord_cartesian(xlim = c(1, 30), ylim = c(0, 1)) +

    facet_wrap(~ p, ncol = 2, dir = "v", scales = "free",
               labeller = as_labeller(function(x) {
                paste("Parametr p =", x)
               })) +
    theme_bw() +
    theme(
        legend.position = "bottom"
    ) +
    labs(
        x = "Velikost vzorku (n)",
        y = "Odhad p"
    )
```

Jednotlivé čtverce označují odhady pro různé populační parametry $\pi$ spolu
s intervalem spolehlivosti (pro Willsonův odhad) nebo intervalem kredibility
(pro bayesovský odhad). Černá horizontální čára zobrazuje skutečnou hodnotu
parametru $p$ a šedá zóna znázorňuje ROPE v intervalu
$\langle p - 0,025, p + 0,025 \rangle$. Na obrázku lze pozorovat, že se s 
rostoucím $n$ odhad parametru a skutečná populační hodnota přibližují a 
interval je užší. Čím větší je absolutní vzdálenost mezi skutečnou hodnotou $\pi$
a hodnotu $0,5$, tím více se liší bayesovský a Willsonův odhad. U hraničních
pravděpodobností (pravděpodobnostni blízko 0 nebo 1) je agregovaný bayesovský
odhad přesnější.

Jelikož je známá skutečná populační hodnota, lze v případě Willsonova odhadu 
zkoumat chybu I. druhu. Obrázek @fig-sim-errorI ukazuje vývoj s rostoucí
velikostí vzorku $n$ a pro různé parametry $\pi$. 

```{r }
#| label: fig-sim-errorI
#| fig-cap: Porovnání frekventistických a bayesovských odhadů
#| fig-align: center
#| fig-width: 10
#| fig-height: 8
results |> 
    mutate(ok = between(p, spodni, horni)) |> 
    count(n, p, ok, name = "nn") |> 
    mutate(pp = nn / sum(nn),
           .by = c(n, p)) |> 
    filter(!ok) |> 
    ggplot(aes(x = n, y = pp)) +

    geom_hline(aes(yintercept = 0.05), linetype = 'dashed') +

    geom_col(fill = 'red') +

    scale_y_continuous(breaks = seq(0, 1, by = 0.2)) +
    scale_x_continuous(breaks = c(1, seq(5, 30, by = 5))) +

    coord_cartesian(xlim = c(1, 30), ylim = c(0, 0.4)) +

    facet_wrap(~ p, ncol = 2, dir = "v", scales = "free",
               labeller = as_labeller(function(x) {
                paste("Parametr p =", x)
               })) +
    theme_bw() +
    labs(
        x = "Velikost vzorku (n)",
        y = "Chyba I. druhu"
    )
```

Horizontální čárkovaná čára představuje stavenou hranici $\alpha = 0,05$. V 
případě parametrů blízko $0,5$ je chyba relativně stabilní. S větší 
absolutní vzdáleností od $\pi = 0,05$ je chyba však velmi nestabilní a u 
hraničních pravděpodobností často významně překračuje stanovenou hranici. To
je nejspíše způsobené nesplněnými předpoklady a kvůli tomu nespolehlivou
konvergencí. U některých parametrů (např. $\pi = 0,55$) je chyba I. druhu v 
malých vzorcích nulová. To je způsobene velmi vysokým intervalem spolehlivosti,
který dokáže pokrýt všechny vygenerované odhady. Problém tedy zde vzniká
kombinací hraniční populační pravděpodobnosti a malou velikostí vzorku.

Odhady lze také porovnat pomocí metriky RMSE, která je zobrazená na obrázku
[@fig-sim-rmse].

```{r }
#| label: fig-sim-rmse
#| fig-cap: Porovnání odhadů pomocí RMSE
#| fig-align: center
#| fig-width: 10
#| fig-height: 8
bind_rows(
    wils_res,
    bayes_res
) |> 
    mutate(e = p - odhad) |> 
    group_by(n, p, metoda) |> 
    summarise(
        RMSE = sqrt(mean(e^2)),
        .groups = "drop"
    ) |> 
    ggplot(aes(x = n, y = RMSE, color = metoda)) +
    geom_line() +
    scale_y_continuous(limits = c(0, 0.5)) +
    scale_x_continuous(limits = c(1, 30)) +

    facet_wrap(~ p, ncol = 2, dir = "v", scales = "free",
               labeller = as_labeller(function(x) {
                paste("Parametr p =", x)
               })) +
    theme_bw() +
    theme(
        legend.position = "bottom"
    ) +
    labs(
        x = "Velikost vzorku (n)",
        y = "RMSE"
    )
```

Jednotlivé čáry naznačují vývoj RMSE s rostoucí velikostí vzorku $n$. U
odhadů s populačním parametrem blízko $0,5$ je RMSE menší než u hraničních 
hodnot. S rostoucí absolutní vzdáleností parametru $\pi$ od hodnoty $0,5$
RMSE stoupá. Ve všech případech je RMSE nižší u bayesovského odhadu než u
Willsova odhadu.

Bayesovské a Willsonovi odhady si jsou velmi blízké, u hraničních parametrů
se liší a bayesovské odhady jsou přesnější. Chyba I. druhu je také zvýšená a
je tedy větší pravděpodobnost, že nulová hypotéza bude chybně zamítnuta.
Celkově je však bayesovský odhad přesnější než Willsonův odhad. Důležité je však
podotknout, že bayesovské odhady předpokládají dostatečně velký vzorek na to,
aby odhadnutá střední hodnota byla dostatečně blízko analytickému řešení.
S rostoucí konvergencí modelu se analytické řešení a odhadnutá hodnota rovnají. 