Třetí nástroj, který je v této práci představen, nese název Stan. Stan je
pojmenovaný po americkém matematikovi Stanislawu Ulamovi, který stál 40. letech 20.
století u vývoje MCMC algoritmů. První verze byla publikována v roce 2012 v 
jazyce C++. Celý projekt je open-source a zdrojový kód[^stan-kod] i 
dokumentace[^stan-docs] lze najít volně na internetu
\parencite{GelmanEtAl2015_StanProbabilisticProgramming}.

[^stan-kod]: [https://mc-stan.org](https://mc-stan.org), 
[https://github.com/stan-dev](https://github.com/stan-dev)

[^stan-docs]: [https://mc-stan.org/docs](https://mc-stan.org/docs)

Cílem projektu Stan je *\enquote{poskytnout flexibilní pravděpodobnostní
programovací jazyk pro statistické modelování spolu se sadou inferenčních
nástrojů pro robustní modelování, které je škálovatelné a efektivní}*
[^stan-goal]
\parencite{CarpenterEtAl2017_StanProbabilisticProgramming}. Tohoto cíle
se snaží dosáhnout pomocí nového imperitivního programovacího jazyka, který
se výrazně liší od nástrojů jako BUGS nebo JAGS. Velkou výhodou je explicitní
definování datových typů, možnost tvoření podmínek nebo lokálních proměnných.
Jazyk Stan je přeložen do jazyka C++, ve kterém využívá moderní knihovny pro
práci s maticemi, optimalizaci nelineárních rovnic a statistickými rozděleními
\parencite{CarpenterEtAl2017_StanProbabilisticProgramming}. Pro jazyk není
grafické rozhrání a tak stejně jako software JAGS funguje v příkazové řádce.
Stan umí automaticky pracovat paralelně, což dále urychluje simulace
\parencite{GelmanEtAl2015_StanProbabilisticProgramming}.

[^stan-goal]: Volně přeložené z 
\parencite{CarpenterEtAl2017_StanProbabilisticProgramming}
pomocí
[https://www.deepl.com/](https://www.deepl.com/)

Stan místo Gibbsova vzorkovače používá NUTS, který je založený
na HMC. Díky tomu je nástroj Stan vhodný pro komplexní problémy s velkým počtem
dimenzí či parametrů, kde se dokáže NUTS lépe přizůsobit komplexnímu posteriornímu
rozdělení než Gibbsův nebo Metropollisův-Hastingsův algoritmus
\parencite{CarpenterEtAl2017_StanProbabilisticProgramming}. Nástroje BUGS a 
JAGS jsou porovnatelné s nástrojem Stan hlavně v modelech s konjugativním 
rozdělením a malou autokorelací
\parencite{GelmanEtAl2015_StanProbabilisticProgramming}.

Velikým nedostatkem v jazyce Stan je nemožnost definování diskrétních neznámých
(odhadovaných) parametrů[^stan-discrete]. V některých případech lze diskrétní
rozdělení marginalizovat, ale nelze tento postup provést ve všech případech.
Kvůli chybějící podpoře diskrétních parametrů tak nelze volně přepsat modely
z jazyka BUGS/JAGS do jazyku Stan \parencite{StanDevelopmentTeam2024}. 

[^stan-discrete]: aktuální k 2024-09-15.

Po vytvoření Stan programu lze použít bloky, které slouží k definici dat,
transformaci dat a modelování. Bloky, které lze použít, jsou:

- `data`: Vstupní data, která jsou použita k odhadu modelu.
- `transformed data`: Tvorba nových proměnných a transformace dat; např. standardizace,
logaritmování nebo exponování. 
- `parameters`: Definice parametrů, které budou odhadnuty.
- `transformed parameters`: Tvorba nových a transformace definovaných parametrů; např. standardizace,
logaritmování nebo exponování. 
- `model`: Definice modelu, který bude simulován.
- `generated quantities`: Vytvoření a transformace proměnných, které jsou závislé
na vygenerovaných vzorcích; např. umístnění (*rank*) nebo predikce.

Ne všechny bloky jsou povinné a pro jednoduché modely jsou nejdůležitější 
bloky `data` a `model`
\parencite{CarpenterEtAl2017_StanProbabilisticProgramming}.

Se softwarem Stan lze pracovat i v jiných programovacích jazycích, ve kterých
existují pro tento účel speciální balíčky. V jazyce R se jedná o balíček *rstan*
\parencite{StanDevelopmentTeam2024_RStanInterfaceStan} a v jazyce Python
je to balíček *pystan* \parencite{pystan}. Oficiální stránky projektu Stan
odkazují[^stan-other-pkgs] na podporu hned v několika jazycích jako 
Julia, Mathematica, Scala nebo MATLAB.

[^stan-other-pkgs]:
[https://mc-stan.org/users/interfaces](https://mc-stan.org/users/interfaces)

V jazyce R existuje hned několik balíčků, které zjednodušují bayesovské
modelování pro uživatele, kteří se v jazyce Stan nevyznají. Balíčky
*rstanarm* 
\parencite{GoodrichEtAl2020_RstanarmBayesianApplied}
a *brms* 
\parencite{Burkner2018_AdvancedBayesianMultilevel}
zjednodušují tvoření lineárních, nelineárních a 
hierarchických regresních modelů pomocí klasické R syntaxe. Pro interaktivní
pozorování bayesovských modelů a jejich konvergence slouží balíček *shinystan*
\parencite{GabryVeen2022_ShinystanInteractiveVisual}
,který využívá framework *R Shiny* 
\parencite{ChangEtAl2024_ShinyWebApplication}.
Pro automatickou vizualizaci slouží balíčky *bayesplot*
\parencite{GabryMahr2024_BayesplotPlottingBayesian}
nebo balíčky *see*
\parencite{LudeckeEtAl2021_SeePackageVisualizing}
a *bayestestR*
\parencite{MakowskiEtAl2019_BayestestRDescribingEffects}
z rodiny balíčků *easystats*
\parencite{LudeckeEtAl2022_EasystatsFrameworkEasy}. Oproti jazyku JAGS s 
jazykem Stan nekomunikuje balíček *coda*.

#### Balíček rstan

Pro generování vzorků pomocí nástroje Stan slouží funkce `stan` z balíčku *rstan*.
Příkald je v kódu \ref{code-stan-model}.

```{r stan}
#| results: hide
#| echo: true
#| code-caption: Simulace pomocí balíčku rstan a nástroje Stan
#| code-label: code-stan-model
stan.model <- rstan::stan(
    model_code = readLines("./kapitoly/modely/stan.txt"),
    model_name = "Jednoduchy priklad",
    data = list(
        N     = length(simulovana_data), # Pocet pozorovani
        x     = simulovana_data,         # Vstupni data
        alpha = 0.1,                     # Hodnota parametru alpha
        beta  = 0.1                      # Hodnota parametru beta
    ),
    init = list(
        list(p = 0.5), # Pocatecni hodnoty
        list(p = 0.5)
    ),
    chains = 2,         # Pocet retezcu
    iter   = 2000 + 5000, # Pocet celkovych iteraci
    warmup = 2000,      # Delka spalovaciho obdobi
    thin = 1,           # Thinning parametr
    seed = 59,          # Seed pro reprikovatelnost
    verbose = FALSE
)
```

Na řádku 1 se vytváří objekt, který obsahuje výsledné vzorky z modelu. Řádky
2 --- 3 přiřazují model a nastavují jeho název. Stan umí pracovat s textem,
který reprezentuje model, takže vytvářet externí soubor není nutné. Ukázka
generování vzorku pomocí modelu definovaném v prostředí R je v příloze 
\ref{code-stan-variable}. Řádky 4 -- 13 definují vstupní data a počáteční 
hodnoty, což je identické jako u jazyků BUGS a JAGS. Konfigurace řetězců,
iterací, spalovacího období a thinning parametru je na řádcích 14 -- 17.
Řádek 18 nastavuje seed a zajišťuje tím reproduktibilitu.

Definice modelu je ve výpisu \ref{model-stan}.

```{r stan-model-print}
#| results: model
#| model-caption: Příklad modelu definovaném pro software Stan
#| model-label: model-stan
cat(paste(readLines("./kapitoly/modely/stan.txt"), collapse = "\n"))
```